【裁判字號】    97,上易,580
【裁判日期】    970423
【裁判案由】    詐欺
【裁判全文】
臺灣高等法院刑事判決                 97年度上易字第580號
上  訴  人  臺灣臺北地方法院檢察署檢察官
被      告  乙○○
上列上訴人因詐欺案件，不服臺灣臺北地方法院96年度易字第28
09號，中華民國97年1月31日第一審判決（起訴案號：臺灣臺北
地方法院檢察署96年度偵字第13625號），提起上訴，本院判決
如下：
    主  文
上訴駁回。
    事  實
一、乙○○因經濟困難，於民國96年1月間某日看見聯合報分類
    廣告欄刊登徵求業務人員之訊息，即依該廣告所附電話號碼
    與刊登之成年人連繫後，該人告知願提供新臺幣（以下同）
    30,000至60,000元之月薪聘請業務人員，惟應先至銀行開戶
    ，並將開戶後取得之銀行帳戶存摺及提款卡、密碼、印章交
    給該成年人保管，詎乙○○因需款孔急，在能預見提供自己
    金融帳戶與不相識之人使用，極有可能因此供不法詐騙集團
    利用而成為渠等詐欺犯罪有關之犯罪工具，竟仍不違背其本
    意，基於幫助他人實施詐欺取財犯罪之不確定故意，於96年
    1月22日上開刊登廣告者指派真實姓名、年籍不詳，自稱姓
    王之成年男子與乙○○見面及交付新臺幣（以下同）2,000
    元後，即依其指示分別至臺北富邦銀行民生分行、聯邦商業
    銀行臺北分行開設000000000000號、000000000000號帳戶，
    復領取上開帳戶之存摺、臺北富邦銀行民生分行帳戶之提款
    卡及設定密碼，連同各該帳戶所用之印章一併交付予該自稱
    王姓之成年男子。嗣該自稱王姓之成年男子取得上開帳戶存
    摺、提款卡、密碼及印章後，即由渠等所組之詐欺集團成員
    （真實姓名不詳，冒用中華電信公司員工、內政部警政署羅
    組長及財政部中央存保局王小姐等名義之成年男女），先後
    於96年1月23日12時許以電話方式告知甲○○，佯稱其證件
    遭盜用並開戶洗錢，必須將錢匯出以防其他帳戶亦遭洗錢等
    語而施詐術，致甲○○因而陷於錯誤，於同日下午2時40分
    許，匯款1,980,000元至乙○○之上開臺北富邦銀行帳戶內
    。嗣甲○○發覺有異，始知受騙，乃報警循線查悉上情。
二、案經甲○○訴由臺北縣政府警察局永和分局，並轉由臺北市
    政府警察局松山分局報告臺灣臺北地方法院檢察署檢察官偵
    查起訴。
    理  由
壹、程序方面：
    本件認定事實所引用之本件卷內所有卷證資料（包含人證與
    文書證據、物證等證據），並無證據證明係公務員違背法定
    程序所取得，且被告於原審及本院審理時對於原審及本院所
    提示之卷證均陳明沒意見等語，而卷內之文書證據，亦無刑
    事訴訟法第159條之4之顯有不可信之情況與不得作為證據之
    情形，從而，依刑事訴訟法第159條至159條之5之規定，本
    件認定事實所引用之本件卷證所有證據（包含人證與文書證
    據、物證等證據），均有證據能力，合先敘明。
貳、實體方面：
一、上揭事實，業據被告於本院審理時坦承不諱（見本院97年4
    月9日審理筆錄第2頁），核與告訴人甲○○指訴情節大致相
    符（見偵查卷第3、4頁），並有臺北富邦銀行民生分行96年
    3月13日北富銀民聲字第85028號函、聯邦商業銀行臺北分行
    96年8月27日（96）聯台北字第0297號函各1份、臺灣土地銀
    行匯款申請書回條影本、臺北富邦銀行民生分行0000000000
    00號帳戶之對帳單各1紙在卷可稽（見偵卷第11至13頁、第
    172至178頁）。而觀諸上開臺北富邦銀行民生分行00000000
    0000號帳戶對帳單，上開被告臺北富邦銀行民生分行000000
    000000號自96年1月22日開戶後，除於同日存入1,000 元及
    5,000元，並於存入之日立即領出5,000元（其中6元為手續
    費）外，別無其他小額交易紀錄，迨96年1月23日被害人甲
    ○○匯款存入1,980,000元，旋即於同日遭人分5筆逐一領出
    等事實，有上開臺北富邦銀行民生分行000000000000號帳戶
    之對帳單1紙附卷為憑，已見上開被告之帳戶，業經不詳人
    士測試；且告訴人甲○○遭冒用中華電信公司員工、內政部
    警政署羅組長及財政部中央存保局王小姐名義之成年男女，
    於96年1月23日上午12時許以事實欄所載之方式詐騙，因而
    於同日下午2時40分許，將1,980,000元匯入上開被告乙○○
    之臺北富邦銀行民生分行帳戶內，均於存入後20分鐘內遭人
    利用臨櫃領現及金融卡提款之方式提領一空，足認「王先生
    」所屬之詐欺集團係以佯稱之「中華電信公司員工」、「內
    政部警政署羅組長及財政部中央存保局王小姐」名義之成年
    男女，以電話方式告知被害人，佯稱其證件遭盜用並開戶洗
    錢，必須將錢匯出以防其他帳戶亦遭洗錢等語而施詐術，致
    被害人因而陷於錯誤，匯錢至被告之上開帳戶內，並藉由上
    開帳戶作為渠等詐欺犯罪有關之犯罪工具甚明。
二、至被告雖辯稱：伊係根據報紙找工作，他們要求要開帳戶供
    渠等使用，伊開完戶，資料他們就帶回去，伊不知道他們要
    用該帳戶進行詐騙云云，但公司行號均係將員工薪水匯入員
    工之帳戶，員工僅須將銀行帳號抄錄或影印予雇主，便可將
    薪資存入，斷無要求員工將銀行存摺、提款卡及印章一併交
    予雇主之理，乃眾所週知之事實，況現今一般國人向金融機
    構開設帳戶，並無任何法令限制，若係用於存提款之正當用
    途，以自己名義申辦之存款帳戶即可，並無使用他人帳戶之
    必要，且邇來詐騙集團詐欺手法層出不窮，新聞媒體，對於
    不肖詐欺集團常大量收購或使用他人存款帳戶後，再持以供
    作犯罪使用，藉此逃避檢警查緝之情事，亦多所報導，衡情
    被告固有精神疾病並有服用控制精神疾病之藥物，但其自承
    智識程度為高中肄業，且尚能以搜尋報紙分類廣告欄之方式
    試圖尋找工作，可見其智識程度並非顯然低於常人，亦無因
    服用藥物而無能力判斷是非之情形，對於上開犯罪態樣，即
    難委稱不知情，被告當可預見上開自稱姓王之成年男子所屬
    之詐騙集團，可能利用其帳戶從事詐欺犯罪，益見被告於提
    供帳戶之時，主觀上有幫助他人詐欺取財之未必故意。
三、綜上所述，被告上開所辯，無非飾卸之詞，不足採信。本件
    事證已明，被告之犯行堪以認定。
四、按刑法上之幫助犯，係對於犯罪與正犯有共同之認識，而以
    幫助之意思，對於正犯資以助力，而未參與實施犯罪之行為
    者而言（最高法院88年度台上字第1270號判決意旨參照）。
    本件被告僅將其所有之帳戶提供予不法詐欺集團成員，而遭
    不法詐騙集團利用而成為渠等詐欺犯罪有關之犯罪工具，過
    程中並無證據證明被告有直接與被害人接觸、聯繫及領取款
    項之詐欺構成要件之行為，被害人存入款項之行為，充其量
    僅足認定係詐欺取財犯罪構成要件以外之幫助行為，尚難遽
    認與實行詐欺取財犯罪之行為人本於共同犯罪之犯意聯絡，
    而有參與或分擔向被害人詐欺之犯行。況使用他人帳戶犯罪
    者，本欲利用他人帳戶以隱瞞自己身分而逃避檢警追緝，是
    被告雖可預知使用其帳戶者將利用其所交付之存摺、提款卡
    、印章及密碼，供為詐欺不法犯行，然其主觀上有無將使用
    帳戶者所實施之詐欺犯行，視為己身犯行之共同犯意聯絡，
    實非無疑。是本案既查無證據足資證明被告有共同詐欺取財
    之犯意聯絡及行為分擔，自應認被告提供存摺、印章、提款
    卡及密碼與不詳人士使用之犯行，僅止於幫助詐欺之犯意，
    而為詐欺取財構成要件以外之行為。是核被告所為，係犯刑
    法第339條第1項、第30條第1項前項之詐欺取財罪之幫助犯
    。上開真實姓名、年籍不詳，自稱姓王之成年男子，與其所
    屬之詐欺集團（真實姓名不詳，包括真實姓名不詳之刊登分
    類廣告之人、冒用中華電信公司員工、內政部警政署羅組長
    及財政部中央存保局王小姐名義之成年男女）間，就前揭詐
    欺取財之犯行，有犯意聯絡及行為分擔，均為共同正犯，而
    被告所為則係幫助上開人等共同詐欺取財，自應論以被告幫
    助共同詐欺取財罪。被告係幫助他人犯前開罪名，應依同法
    第30條第2項之規定，按正犯之刑減輕之。查被告犯罪時間
    在96年4月24日以前，所犯合於中華民國九十六年罪犯減刑
    條例所規定之減刑條件，應依上開罪犯減刑條例第2條第3項
    之規定，減輕其刑2分之1。
五、原審基於上揭理由，因依刑法第28條、第339條第1項、第30
    條第1項前段、第2項、第41條第1項前段，刑法施行法第1條
    之1各規定，於審酌被告正值壯年，竟短於思慮，恣意將帳
    戶交由不詳人士使用，危害社會治安及金融交易安全，惟念
    其於審理時坦承犯行等一切情狀，量處有期徒刑4月，並諭
    知如易科罰金之折算標準，再依中華民國九十六年罪犯減刑
    條例第2條第1項第3款、第7條、第9條，減為有期徒刑2月，
    並諭知如易科罰金之折算標準。本院核其認事用法均無不合
    ，判處被告等前開罪刑，要無違誤，且量刑輕重本屬法院職
    權之行使，原審量刑時已審酌刑法第57條所列各款科刑應審
    酌事項，而原判決所處之刑復無失出入情形，檢察官就原審
    業已依職權斟酌量刑事項為爭執，求為更重量刑，為無理由
    ，應予駁回。
據上論斷，應依刑事訴訟法第368條，判決如主文。
本案經檢察官李金定到庭執行職務。
中    華    民    國    97    年    4     月    23    日
                  刑事第十九庭  審判長法  官  黃金富
                                      法  官  洪昌宏
                                      法  官  魏新國
以上正本證明與原本無異。
不得上訴。
                                      書記官  楊秋鈴
中    華    民    國    97    年    4     月    24    日
附錄：本案論罪科刑法條全文
中華民國刑法第339 條第1 項：
意圖為自己或第三人不法之所有，以詐術使人將本人或第三人之
物交付者，處5 年以下有期徒刑、拘役或科或併科1000元以下罰
金。


司法院資訊處製作；財團法人民間司法改革基金會備份。
